【裁判字號】    95,台上,1198
【裁判日期】    950309
【裁判案由】    準強盜
【裁判全文】
最高法院刑事判決            九十五年度台上字第一一九八號
    上  訴  人  甲○○
                        31號.
                        （另案在台灣高雄第二監獄執行）
上列上訴人因準強盜案件，不服台灣高等法院台南分院中華民國
九十四年十二月二十一日第二審判決（九十四年度上訴字第八五
０號，起訴案號：台灣台南地方法院檢察署九十三年度偵緝字第
九一五號、第九一六號），提起上訴，本院判決如下：
    主  文
原判決撤銷，發回台灣高等法院台南分院。
    理  由
本件原判決認定：上訴人甲○○曾因搶奪、竊盜、恐嚇、妨害自
由等案件，分別經台灣高等法院台南分院及台灣台南地方法院判
處有期徒刑一年、八月、六月、三月確定，並裁定應執行有期徒
刑二年四月，於民國九十三年一月十四日執行完畢。猶未知悔悟
，復於九十三年七月七日下午四時許，進入台南市○○區○○路
九七之十三號關稅總局燈塔宿舍內（侵入住宅部分，未據告訴）
，徒手竊取孫啟訓所有之取孔鎢鋼鑽頭一組、鑽頭夾具二個、鑽
頭拆卸工具二支；得手後進入上址二樓時，為曾從發現，並由
上訴人所穿長褲口袋內之物品露出「啟訓」二字，研判其為竊賊
，乃喝令不要走，上訴人不聽制止逕自下樓離去，曾從即隨其
下樓，並呼喊當時在三樓之孫啟訓一同追捕；當曾、孫二人追躡
至台南市○○區○○路七五巷二二弄十九號前，上訴人為脫免逮
捕，突從騎樓內吧檯衝出，手持一節長約十五公分、寬約零點五
至一公分之雨傘傘骨，做勢刺擊曾從與孫啟訓，而當場施以脅
迫，曾、孫二人見上訴人手持尖狀金屬物，以為其持兇器意圖行
兇乃逃跑，上訴人仍緊追曾從至人多處始離去。嗣經曾從、
孫啟訓報警，於同日下午四時三十分許，為警在台南市○○區○
○路六二四號前查獲上訴人，並自其身上起出鑽頭拆卸工具二支
，又循線在台南市○○路七五巷二二弄十九號騎樓吧檯內及同路
九七之十三號圍牆內草地，分別起出鑽頭夾具二個及取孔鎢鋼鑽
頭一組等情。因將第一審判決關於準強盜部分撤銷，改判仍論處
上訴人竊盜，因脫免逮捕，而當場施以脅迫（累犯）罪刑（處有
期徒刑五年二月；第一審判決關於毀損部分，經上訴人於原審撤
回上訴確定）。固非無見。
惟查：（一）刑事訴訟為發現實質之真實，採直接審理及言詞審
理主義，故證據資料必須經由法院以直接審理之方式加以調查。
又除法律另有規定者外，證人必須到庭以言詞為陳述，如未親身
到庭，僅提出書面以代陳述者，即與刑事訴訟法係採直接審理及
言詞審理之本旨有違，依刑事訴訟法第一百五十九條第一項規定
：「被告以外之人，於審判外之言詞或書面陳述，除法律有規定
者外，不得作為證據」，該代替到庭陳述之文書，自不得採為判
決之基礎，否則其採證法則之運用，即屬於法有違。依原判決理
由說明，係依憑台南市警察局第四分局以九十四年十月三十一日
南市警四刑字第 09444320220號函所檢附之報告內記載：「警方
查獲甲○○案所扣案疑似嫌犯持用攻擊之鐵器，係警方於台南市
安平區○○路 624號前發現鐘姓嫌疑人後，經帶所協助偵查時，
請其自行將身上褲袋內之物品取出時所發現」（見原審卷第一二
二頁），認定扣案之雨傘傘骨係在上訴人身上查獲。惟依該報告
之記載，其具名者為：「警員葉怡昉、劉王臺、組長趙昭樹」（
見原審卷第一二二頁），則該報告顯係查獲上訴人之員警，依其
親身經歷之事實所製作，渠等自係居於證人地位，該報告則屬證
人之書面陳述，原審未傳訊葉怡昉等人到庭為言詞之陳述，藉直
接審理之方式，就上開事實加以調查，即遽爾採納上開報告作為
判決之基礎（見原判決正本第六頁第九行至第十三行），此部分
採證法則之運用，顯屬於法有違。（二）刑事訴訟法第一百五十
九條之二規定，被告以外之人於檢察事務官、司法警察官或司法
警察調查中所為之陳述，與審判中不符時，其先前之陳述具有較
可信之特別情況，且為證明犯罪事實存否所必要者，始得為證據
。則被告以外之人於檢察事務官、司法警察官或司法警察調查中
所為之陳述，須兼具可信性、必要性兩種要件，方得採為證據。
至於是否符合前開要件，事實審法院除應衡酌該等筆錄作成之外
部情況，就詢問有無出於不正方法、陳述是否出於非任意性、有
無違反法定障礙事由期間不得詢問及禁止夜間詢問之規定、詢問
時是否踐行告知義務、該等筆錄之記載與錄音或錄影內容是否相
符等有無排除證據能力之各項，就該等陳述適法性與否為整體之
考量外，另須就該等審判外之陳述內容，是否與發見真實，有重
要關係等事實，予以判斷，且於理由內就此為必要之說明，始屬
適法。原判決以證人曾從於原審證稱：「我問冰廠的人有無看
到嫌犯，他們說沒有，所以我們放棄要折回宿舍」（見原審卷第
九十頁），與警詢所供：「我們想放棄追逐，但還是在尋找該名
小偷（指被告），不料該小偷從宿舍旁突然衝出」（見警局卷第
五頁），雖不相符。但案發時距原審審理已歷時年餘，一般人難
免記憶模糊等語，說明：上開不同之供述，應以警詢中之陳述，
較為正確（見原判決正本第四頁第二四行至第五頁第一行）。惟
就該司法警察調查中之陳述是否具有較可信之特別情況﹖該警詢
陳述是否為證明犯罪事實存否所必要﹖俱未審認、說明，即遽認
曾從在警詢中之陳述得為證據，自嫌速斷。（三）刑法第三百
二十九條準強盜罪之強暴脅迫，以當場實施者為限，如在脫離犯
罪場所或追捕者之視線以後，基於別種事實而實施時，則雖意在
防護贓物或脫免逮捕，亦不過為另犯他罪之原因，與前之竊盜或
搶奪行為無關，自不能適用該條以強盜論。證人曾從於警詢及
第一審供稱：「我們便往該小偷逃逸方向尋找，約找了五十公尺
，仍未發現該小偷，返回宿舍途中，該名歹徒在宿舍旁之泡沫紅
茶攤吧檯內手持尖物，突然衝向我來」、「我看到他（指上訴人
）口袋鼓鼓的，就跟著他下樓，該陌生人就是庭上的被告，我站
在門口喊小偷，孫啟訓就下樓，然後轉個彎，我就沒有看到被告
了，後來我跟孫啟訓一起去找，我們一直找，經過宿舍旁的泡沫
紅茶店都沒有找到，再走五十公尺還是沒有找到，原本打算放棄
尋找被告，我們往回走的時候，在泡沫紅茶店前面，被告就衝出
來，手上拿了一把金屬的東西朝我們衝過來，作勢要刺我，所以
我就回頭跑給他追」（見警局卷第七頁、第一審卷第九二頁），
如若無誤，則上訴人究係為何持雨傘傘骨衝向曾、孫二人﹖曾、
孫二人既已放棄尋找竊嫌，而相偕折返宿舍，則上訴人是否已脫
離曾、孫二人之跟蹤追躡﹖原判決俱未審認、說明，有理由不備
之違法。以上，或係上訴意旨所指摘，或屬本院得依職權調查之
事項，應認原判決有撤銷發回更審之原因。
據上論結，應依刑事訴訟法第三百九十七條、第四百零一條，判
決如主文。
中    華    民    國  九十五  年    三    月    九    日
                      最高法院刑事第十二庭
                          審判長法官  林  永  茂
                                法官  洪  文  章
                                法官  蘇  振  堂
                                法官  蕭  仰  歸
                                法官  何  菁  莪
      本件正本證明與原本無異
                                      書  記  官
中    華    民    國  九十五  年    三    月   十五   日
                                                  ｍ


司法院資訊處製作；財團法人民間司法改革基金會備份。
